
# Construire un package `R`

Nous présentons ici comment construire un package efficacement à l'aide d'outils
graphiques présents dans Rstudio et du package `devtools`.

Le site de référence sur ce sujet est le site
[R packages](http://r-pkgs.had.co.nz/) d'Hadley Wickham.

## Initialiser un package

Une manière simple, et intégrée à Rstudio, pour **initialiser un package** est :

  1. de créer un nouveau projet (menu déroulant en haut à droite dans Rstudio)
  
  2. choisir "New Directory"
  
  3. choisir "R package using devtools" (s'il n'est pas disponible, choisir "R
  package", différence étant qu'avec "R package", il faudra supprimé des
  fichiers créés automatiquement mais non utiles)
  
  4. donner un nom au package, par exemple `mypkgr`
  
  
On récupère la structure **minimale pour un package R**, à savoir :

  - un fichier `DESCRIPTION` dont les parties `Title`, `Version`, `Authors@R` et
  `Description` sont à éditer (d'autres parties pourront être éditer voire
  même ajouter de manière automatique, voir plus loin)
  
  - un fichier `NAMESPACE` qui sera éditer automatiquement plus loin
  
  - un dossier `R` dans lequel on va ajouter des fichiers de scripts R
  
  
Rstudio ajoute également trois **fichiers facultatifs** :

  - `.gitignore`, relatif à `git`, outils de contrôle de version que nous verrons en détails 
  dans la partie sur GitHub
  
  - `mypkgr.Rproj` qui est un fichier spécifique de Rstudio, et permet de définir
  les caractéristiques et préférences du projet que nous venons de créer
  
  - `.Rbuildignore` qui permet d'ignorer certains fichiers au moment où on
  construira le package un peu plus loin (par exemple, le fichier `mypkgr.Rproj`
  ne doit pas être inclus dans le package)
  

## Ajouter une fonction : exemple fil rouge

Nous vous proposons de coder la fonction suivante, que nous reprendrons tout au
long de la formation :

Nous souhaitons calculer la valeur de la densité d'une loi normale multivariée
sur $\mathbb{R}^p$ en $n$ points. Notre fonction doit pouvoir s'appliquer pour
n'importe quelle loi normale multivariée (vecteur de moyennes dans
$\mathbb{R}^p$ et matrice de variance-covariance d'ordre de $p$ quelconques),
et on souhaite pouvoir calculer toutes les valeurs de la densité évaluées
sur les $n$ points en un seul appel de la fonction.

Vous devez donc créer une fonction `mvnpdf()` dans un fichier nommé `mvnpdf.R`
dans le dossier `R` du package, qui :

  - prend en arguments :
  
      - `x` une matrice, à $n$ colonnes (les observations) et $p$ lignes
      
      - `mean` un vecteur de moyennes
      
      - `varcovM` une matrice de variance-covariance
      
      - `Log` un paramètre logique valant `TRUE` par défaut
      
  - renvoie une liste contenant la matrice `x` ainsi qu'un vecteur des images
  des points de `x` par la fonction de densité de la variable aléatoire de loi
  normale multivariée considérée.

> ***A vous de jouer !***  

**ATTENTION ! Si vous cliquez trop vite sur le lien ci-dessous, cela
invalidera votre participation à la formation !**

Voici une proposition de fonction que vous pouvez télécharger
[ici](https://plmbox.math.cnrs.fr/f/ed48609a35f24dda8a2a/?dl=1).

Pour des conseils lors de la rédaction de code, voir la page 
[R code](http://r-pkgs.had.co.nz/r.html) du site d'Hadley.



## Documenter une fonction

Il est important de bien documenter votre code. Tout projet a au moins 2 
développeurs :

  - vous
    
  - vous dans 6 mois
  
Par égard à votre futur moi, soyez sympas et prenez le temps de documenter 
votre code !


Nous vous conseillons vivement d'utiliser le package `roxygen2` pour documenter
vos packages. L'avantage principale étant d'avoir l'aide d'une fonction dans
le même fichier que le code définissant cette fonction.

> ***A vous de jouer !***  
>
  1. Commencer par insérer le squelette de l'aide grâce à "Insert Roxygen
  Skeleton" situé dans le menu "Code" ou le sous-menu *Baguette magique*
>  
  2. Compléter la documentation en renseignant :
> 
      - le titre de la fonction (première ligne)
>      
      - la description de ce que fait la fonction (deuxième paragraphe)
>      
      - si vous renseignez un troisième paragraphe, cette partie ira dans
      la section "Details" de la page d'aide
 >     
      - la signification des paramètres
 >     
      - la sortie, après la balise `@return`
 >     
  3. Générer la documentation à l'aide de "Document" dans le menu "More" de
  l'onglet "Build" (ou Ctrl+Shift+D ou `devtools::document()`). L'effet de
  cette commande est multiple :
>
    - un dossier `man` a été créé et à l'intérieur, un fichier `mvnpdf.Rd`
      a été créé et contient les informations de l'aide de la fonction
>      
    - le fichier `NAMESPACE` a été modifié
      
**En cas de bug ou par curiosité ET une fois que vous avez terminé** vous
pouvez consulter cette
[proposition](https://plmbox.math.cnrs.fr/f/4cefe1d4d27c4a349cee/?dl=1).
      
Pour plus de détails sur la documentation de package et les balises
`roxygen2`, voir la page
[Object documentation](http://r-pkgs.had.co.nz/man.html) du site d'Hadley.

Finissons par évoquer une fonction du package `devtools` qui initialise une
page d'aide pour le package dans son ensemble :

```{r, eval=FALSE}
devtools::use_package_doc()
```

La page d'aide générée sera alors accessible, une fois le package installé,
via :

```{r, eval=FALSE}
?mypkgr
```

## Tester le package de manière *intéractive*

Pour tester le package, vous devez le charger dans R à l'aide de :
dans l'onglet "Build", le menu "More" puis "Load All" (ou Ctrl+Shift+L ou
`devtools::load_all()`).

Vous pouvez alors utiliser votre package directement dans R : consulter
l'aide de la fonction avec `?mvnpdf` et par exemple exécuter les commandes renseignées dans la section exemple de cette page d'aide.

```{r, eval=FALSE}
?mvndpf
```

Ainsi, lors du développement, vous pouvez :

  - Ajouter/Modifier le code R
  
  - Re-charger le package Ctrl+Shift+L
  
  - Essayer dans la console
  
  - Et ainsi de suite...
  
## Tester le package de manière *automatique*

Pour initialiser la fonctionnalité de tests automatiques dans le package,
utiliser :

```{r, eval=FALSE}
devtools::use_testthat()
```

Cette commande induit la création d'un dossier `tests` qui comprend un
fichier `testthat.R`  - à ne pas modifier  - et un dossier `testthat` dans lequel on
va insérer nos tests. Cet outils s'appuie sur la théorie des *tests unitaires*.

Voici par exemple, le contenu d'un fichier qu'on appellera `test-univariate.R`
à mettre dans le dossier `testthat` :

```{r, eval=FALSE}
context("Univariate gaussian test")

test_that("correct result for univariate gaussian", {
  expect_equal(mvnpdf(x=matrix(1.96), Log=FALSE)$y, dnorm(1.96))
  expect_equal(mvnpdf(x=matrix(c(1.96, -0.5), ncol = 2), Log=FALSE)$y,
               dnorm(c(1.96, -0.5)))
})
```

Et un deuxième, appelé `test-bivariate.R` :

```{r, eval=FALSE}
context("Bivariate gaussian test")

test_that("correct results for bivariate gaussian", {
  expect_equal(mvnpdf(x=matrix(rep(1.96,2), nrow=2, ncol=1), Log=FALSE)$y,
               mvtnorm::dmvnorm(rep(1.96, 2)))
})
```

Pour exécuter ces tests, on peut utiliser dans l'onglet "Build", le menu
"More", "Test package" (ou `devtools::test()` ou Ctrl+Shift+T).

L'avantage de ces tests automatiques est qu'ils vont
s'exécuter à chaque fois qu'on effectuera un *check* du package.

Une bonne pratique est d'ajouter un test unitaire à chaque fois qu'un bug est identifier et résolu,
afin de pouvoir immédiatement identifier et prévenir qu’une erreur identique ne se reproduise dans 
le futur.


## Faire un *check* du package

Faire un *check* signifie vérifier que tout est correct dans le package.
Il est **nécessaire** de "passer" le *check* pour pouvoir déposer le package
sur le CRAN.

Pour exécuter celui-ci, utiliser "Check" dans l'onglet "Build" (`devtools::check()` ou Ctrl+Shift+E).

Lors du *check*, les tests que nous avons mis au point précédemment sont
exécutées. C'est justement l'avantage d'avoir fait ces tests, nous n'avons
plus besoin de s'en préoccuper, mais juste de réagir en cas d'erreurs
renvoyées.

## Installer le package

Pour le moment, le package n'existe que dans l'environnement associé au projet
Rstudio qu'on a créé. Pour pouvoir l'utiliser dans R de manière générale,
il faut l'installer (comme un package du CRAN par exemple).

Pour faire ça, utiliser "Install and Restart" dans l'onglet "Build" (`devtools::install()` ou Ctrl+Shift+B).

Et enfin, vous pouvez configurer le comportement de Rstudio pour qu'au moment
de l'installation, il documente en même temps le package : aller dans
l'onglet "Build", le menu "More" puis "Configure Build Tools". Cliquer ensuite
sur "Configure" puis cocher la case en bas "Build and Reload".




## Annexe 1.1 : ajouter d'une méthode S3

Dans la plupart des packages on est amenés à implémenter des méthodes S3,
très souvent pour qu'à partir d'un objet résultat `res`, on puisse exécuter
`print(res)`, `summary(res)`, `plot(res)`...

Voici un exemple de méthode `plot()` qu'on peut ajouter dans notre package :

```{r, eval=FALSE}
#' Plot of the mvnpdf function
#'
#' @param x an object of class \code{mvnpdf} resulting from a call of
#' \code{mnvpdf()} function.
#' @param ... graphical parameters passed to \code{plot()} function.
#'
#' @return Nothing is returned, only a plot is given.
#' @export
#'
#' @examples
#' pdfvalues <- mvnpdf(x=matrix(seq(-3, 3, by = 0.1), nrow = 1), Log=FALSE)
#' plot(pdfvalues)
plot.mvnpdf <- function(x, ...) {
  plot(x$x, x$y, type = "l", ...)
}
```

*Attention !* Pour que cette méthode fasse bien ce qu'on veut quand on
l'applique au résultat de notre fonction `mvnpdf()`, il faut déclarer que
ce résultat est de classe `mvnpdf`.

Tester cette fonction, en exécutant l'exemple.\
*N'oubliez pas de re-charger le package (Ctrl+Shift+L), et de re-documenter le
package (Ctrl+Shift+D).*

Consulter le contenu du dossier `man` et les modifications qui ont été
apportées au fichier `NAMESPACE`.

*Voici une proposition de solution* : le
[fichier](https://plmbox.math.cnrs.fr/f/e58b0bd8ccd9409c9886/?dl=1)
contient le code complet
de la fonction `mvnpdf()` et de la méthode `plot()` associée.


## Annexe 1.2 : soumettre son package au CRAN

`devtools::check_cran()` puis `devtools::submit_cran()`