
# Construire un package `r fontawesome::fa("r-project")`

Nous présentons ici comment construire un package efficacement à l'aide d'outils
graphiques présents dans `RStudio` et du package `devtools`.

Le support de référence sur ce sujet est le livre
[*R packages*](https://r-pkgs.org/)[^1] d'Hadley Wickham & Jennifer Bryan, disponible en ligne.

[^1]: *R Packages* (2^nd^ Edition) by Hadley Wickham, Jennifer Bryan. O'Reilly, 2023. ISBN: 9781098134945. [https://r-pkgs.org/](https://r-pkgs.org/)

## Initialiser un package

Une manière simple, et intégrée à `RStudio`, pour **initialiser un package** est d'executer les étapes suivantes :

> `r emoji::emoji("point_right")` **À vous de jouer** (déjà)!
>
>  1. créer un nouveau projet (menu déroulant en haut à gauche dans  *RStudio*)
>  
>  2. choisir "*New Directory*"
>  
>  3. choisir "*R package using devtools*" (s'il n'est pas disponible c'est que le package `devtools` n'est pas installer et dans ce cas on peut alors choisir "*R package*" -- la différence étant qu'avec "*R package*", il faudra supprimer des fichiers créés automatiquement mais inutiles)
>  
>  4. donner un nom au package, par exemple `mypkgr`.

  
On récupère alors la structure **minimale pour un package `r fontawesome::fa("r-project")`**, à savoir :

  - un fichier **DESCRIPTION** dont les parties `Title`, `Version`, `Authors@R` et
  `Description` sont à éditer (d'autres parties pourront être éditer voire
  même ajouter de manière automatique, comme nous le verrons plus loin)
  
  - un fichier **NAMESPACE** qui sera édité automatiquement ultérieurement
  
  - un dossier **R/** dans lequel on va ajouter des fichiers de scripts `.R`
  
  
`devtools` ajoute également trois **fichiers *facultatifs*** :

  - **.gitignore**, relatif à `git`, outils de contrôle de version que nous verrons en détails dans la partie suivante sur `git` & *GitHub*
  
  - **mypkgr.Rproj** qui est un fichier spécifique de *RStudio*, et permet de définirles caractéristiques et préférences du projet que nous venons de créer
  
  - **.Rbuildignore** qui permet d'ignorer certains fichiers au moment où on construira le package un peu plus loin (par exemple, le fichier `mypkgr.Rproj` ne doit pas être inclus dans le package)
  

## Ajouter une fonction : exemple fil rouge

Nous vous proposons de coder la fonction suivante, que nous reprendrons tout au
long de la formation :

Nous souhaitons calculer la valeur de la densité d'une loi normale multivariée
sur $\mathbb{R}^p$ en $n$ points. Notre fonction doit pouvoir s'appliquer pour
n'importe quelle loi normale multivariée (vecteur de moyennes $\boldsymbol \mu$ dans
$\mathbb{R}^p$ et matrice de variance-covariance $\boldsymbol\Sigma$ d'ordre de $p$ quelconques),
et on souhaite pouvoir calculer toutes les valeurs de la densité évaluées
sur les $n$ points $\mathbf{x}$ en un seul appel de la fonction.

Pour rappel, la fonction de densité d'une loi normale multivariée s'écrit :
$$\displaystyle (2\pi )^{-p/2}\det({\boldsymbol {\Sigma }})^{-1/2}\,\exp \left(-{\frac {1}{2}}(\mathbf {x} -{\boldsymbol {\mu }})^{\mathsf {T}}{\boldsymbol {\Sigma }}^{-1}(\mathbf {x} -{\boldsymbol {\mu }})\right)$$

Vous devez donc créer une fonction `mvnpdf()` dans un fichier nommé `mvnpdf.R`
dans le dossier `R/` du package, qui :

  - prend en arguments :
  
      - `x` une matrice, à $n$ colonnes (les observations) et $p$ lignes
      
      - `mean` un vecteur de moyennes
      
      - `varcovM` une matrice de variance-covariance
      
      - `Log` un paramètre logique valant `TRUE` par défaut
      
  - renvoie une liste contenant la matrice `x` ainsi qu'un vecteur des images
  des points de `x` par la fonction de densité de la variable aléatoire de loi
  normale multivariée considérée.

> ***`r emoji::emoji("point_right")` À vous de jouer !***  


Voici une proposition de fonction que vous pouvez télécharger
[ici](https://r-dev-perf.borishejblum.science/FormationRavancee_dev_perf_files/mvnpdfRAW.R). `r emoji::emoji("warning")` *ATTENTION !* Si vous cliquez trop vite sur le lien ci-dessous, cela invalidera votre participation à la formation !


Pour des conseils lors de la rédaction de code, voir le chapitre 
[R code](https://r-pkgs.org/code.html) dans *R packages* (2023) de Wickham & Bryan[^1].



## Documenter une fonction

Il est important de bien documenter votre code. Tout projet a au moins 2 
développeurs :

  - vous
    
  - vous dans 6 mois
  
Par égard à votre *"futur vous"*, soyez sympas et prenez le temps de documenter 
votre code `r emoji::emoji("wink")` !


Nous vous conseillons vivement d'utiliser le package `roxygen2` pour documenter
vos packages. L'avantage principal étant d'avoir l'aide d'une fonction dans
le même fichier que le code définissant cette fonction.

> ***`r emoji::emoji("point_right")` À vous de jouer !***  
>
  1. Commencer par insérer le squelette de l'aide grâce à "Insert Roxygen
  Skeleton" situé dans le menu "Code" ou le sous-menu *Baguette magique* dans
  la fenêtre de script.
>  
  2. Compléter la documentation en renseignant :
> 
>      - le titre de la fonction (première ligne)
>      
>      - la description de ce que fait la fonction (deuxième paragraphe)
>      
>      - si vous renseignez un troisième paragraphe, cette partie ira dans la section "Details" de la page d'aide
>     
>      - la signification des paramètres
>     
>      - la sortie, après la balise `@return`
>     
>  3. Générer la documentation à l'aide de "Document" dans le menu "More" de l'onglet "Build" (ou Ctrl+Shift+D ou `devtools::document()`). L'effet de   cette commande est multiple :
>
>      - un dossier `man` a été créé et à l'intérieur, un fichier `mvnpdf.Rd` a été créé et contient les informations de l'aide de la fonction
>      
>      - le fichier `NAMESPACE` a été modifié
      
**En cas de bug ou par curiosité ET une fois que vous avez terminé** vous pouvez consulter cette [proposition](https://r-dev-perf.borishejblum.science/FormationRavancee_dev_perf_files/mvnpdfRox.R).
      
Pour plus de détails sur la documentation de package et les balises
`roxygen2`, voir la page
[Object documentation](https://r-pkgs.org/man.html) du site d'Hadley.

Finissons par évoquer une fonction du package `usethis` qui initialise une
page d'aide pour le package dans son ensemble :

```{r, eval=FALSE}
usethis::use_package_doc()
```

La page d'aide générée sera alors accessible, une fois le package installé,
via :

```{r, eval=FALSE}
?mypkgr
```





## Tester le package de manière *intéractive*

Pour tester le package, vous devez le charger dans R à l'aide de :
dans l'onglet "Build", le menu "More" puis "Load All" (ou Ctrl+Shift+L ou
`devtools::load_all()`).

Vous pouvez alors utiliser votre package directement dans R : consulter
l'aide de la fonction avec `?mvnpdf` et par exemple exécuter les commandes renseignées dans la section exemple de cette page d'aide.

```{r, eval=FALSE}
?mvndpf
```

Ainsi, lors du développement, vous pouvez :

  - Ajouter/Modifier le code `r fontawesome::fa("r-project")`
  
  - Re-charger le package `Ctrl+Shift+L`
  
  - L'essayer dans la console
  
  - Et ainsi de suite...
  
## Tester le package de manière *automatique*

Pour initialiser la fonctionnalité de tests automatiques dans le package, executer la commande suivante :

```{r, eval=FALSE}
usethis::use_testthat()
```

Cette commande induit la création d'un dossier `tests` qui comprend un fichier `testthat.R` -- à ne pas modifier -- et un dossier `testthat/` dans lequel on va insérer nos tests. Cet outils s'appuie sur la théorie des *tests unitaires*.

Voici par exemple le contenu d'un fichier contenant 2 tests qui devrait s'appeller `test-mvnpdf.R` à mettre dans le dossier `testthat/` (plutôt que de le créer vous-même, vous pouvez simplement utiliser la fonction `usethis::use_test()` qui créera le fichier pour vous en le plaçant directement au bon endroit) :

```{r, eval=FALSE}
test_that("correct result for univariate gaussian", {
  expect_equal(mvnpdf(x=matrix(1.96), Log=FALSE)$y, dnorm(1.96))
  expect_equal(mvnpdf(x=matrix(c(1.96, -0.5), ncol = 2), Log=FALSE)$y,
               dnorm(c(1.96, -0.5)))
})

test_that("correct results for bivariate gaussian", {
  expect_equal(mvnpdf(x=matrix(rep(1.96,2), nrow=2, ncol=1), Log=FALSE)$y,
               mvtnorm::dmvnorm(rep(1.96, 2)))
})
```

Pour exécuter ces tests, on peut utiliser "*Test package*" (`Ctrl+Shift+T`) du menu "*More*" dans l'onglet "*Build*", ou alors executer `devtools::test()` dans la console.

L'avantage de ces tests automatiques est qu'ils vont
s'exécuter à chaque fois qu'on effectuera un *check* du package.

Une bonne pratique est d'ajouter un test unitaire à chaque fois qu'un bug est identifié et résolu,
afin de pouvoir immédiatement identifier et prévenir qu’une erreur identique ne se reproduise dans 
le futur.


## Faire un *check* du package

Faire un *check* signifie vérifier que tout est correct dans le package et fonctionne comme attendu, afin que l package puisse s'installer sans problème sur différents systèmes d'exploitation. Il est **impératif** de "passer" le `R CMD CHECK` pour pouvoir déposer un package sur le CRAN.

Pour exécuter celui-ci, utiliser "*Check*" (`Ctrl+Shift+E`) dans l'onglet "*Build*", ou alors executez `devtools::check()` dans la console.

Lors du `R CMD CHECK`, les tests que nous avons mis au point précédemment sont exécutées. C'est justement l'avantage d'avoir fait ces tests, nous n'avons plus besoin de s'en préoccuper, mais juste de réagir en cas d'erreurs renvoyées.

## Installer le package

Pour le moment, le package n'existe que dans l'environnement associé au projet Rstudio qu'on a créé. Pour pouvoir l'utiliser dans R de manière générale, il faut l'installer (comme un package du CRAN par exemple).

Pour faire ça, utiliser "*Install and Restart*" `Ctrl+Shift+B` dans l'onglet "Build" (`devtools::install()` ou ).

Et enfin, vous pouvez configurer le comportement de *RStudio* pour qu'au moment de l'installation, il documente en même temps le package : aller dans l'onglet "*Build*", le menu "*More*" puis "*Configure Build Tools...*". Cliquer ensuite sur "*Configure*" juste à côté de "*Generate documentation with Roxygen*" puis cocher la case "*Install and Restart*".




## Annexe 1.1 : ajouter une méthode S3 {-}

Dans la plupart des packages on est amenés à implémenter des méthodes S3,
très souvent pour qu'à partir d'un objet résultat `res`, on puisse exécuter
`print(res)`, `summary(res)`, `plot(res)`...

Voici un exemple de méthode `plot()` qu'on peut ajouter dans notre package :

```{r, eval=FALSE}
#' Plot of the mvnpdf function
#'
#' @param x an object of class \code{mvnpdf} resulting from a call of
#' \code{mnvpdf()} function.
#' @param ... graphical parameters passed to \code{plot()} function.
#'
#' @return Nothing is returned, only a plot is given.
#' @export
#'
#' @examples
#' pdfvalues <- mvnpdf(x=matrix(seq(-3, 3, by = 0.1), nrow = 1), Log=FALSE)
#' plot(pdfvalues)
plot.mvnpdf <- function(x, ...) {
  plot(x$x, x$y, type = "l", ...)
}
```

`r emoji::emoji("warning")` *ATTENTION !* Pour que cette méthode fasse bien ce qu'on veut quand on
l'applique au résultat de notre fonction `mvnpdf()`, il faut déclarer que
ce résultat est de classe `mvnpdf`.

Tester cette fonction, en exécutant l'exemple.\
*N'oubliez pas de réinstaller le package ("Install and Restart" ou Ctrl+Shift+B).*

Consulter le contenu du dossier `man` et les modifications qui ont été
apportées au fichier `NAMESPACE`.

*Voici une proposition de solution* : le
[fichier](https://r-dev-perf.borishejblum.science/FormationRavancee_dev_perf_files/mvnpdf.R)
contient le code complet
de la fonction `mvnpdf()` et de la méthode `plot()` associée.


## Annexe 1.2 : soumettre son package au [CRAN](https://cran.r-project.org/web/packages/available_packages_by_name.html) {-}

Executer les 2 commandes suivantes : `devtools::check()` puis `devtools::submit_cran()`.

Pour plus de détails, voir la [procédure recommandée](https://r-pkgs.org/release.html#release-process) dans  Wickham & Bryan (2023)[^1]

