
# Contrôle de version avec `git` et GitHub : hitorique de changement, 
développement collaboratif et intégration continue.

Nous nous intéressons ici aux solutions proposées par RStudio et GitHub pour 
l'hébergement et le contrôle de version de projets.

## Principe du contrôle de version

Le principe du contrôle de version est d'enregistrer les changements 
successifs apportés à des fichiers (notamment des fichiers R).

RStudio propose 2 solutions intégrées pour le contrôle de version :

  - `git`
  
  - `svn`




### `git`

`git` est un logiciel de contrôle de version (c'est-à-dire un outils qui va 
enregistrer l'histoire des changements successifs de votre code et permettre de 
partager ces changements avec d'autres personnes). `git` est un logiciel en 
ligne de commande, et sa prise en main n'est pas nécessairement intuitive. 

`git` fonctionne de la façon suivante : sur un serveur dans le 'cloud', 
une version **à jour** du code est disponible. À tout moment il est possible 
d’accéder à cette version du code en ligne. Chaque contributeur peut télécharger 
cette dernière version **à jour** (dans une action que l'on dénomme *pull*), 
avant de l'éditer localement. Une fois ses changements effectués, le 
contributeur peut alors mettre à jour la version en ligne du code afin que ses 
changements soient disponibles pour tout le monde (dans une action que l'on 
dénomme *push*)

**NB** :  `git` a été pensé pour des fichiers légers (comme par exemple des 
fichiers texte) et est loin d'être optimisé pour des fichiers trop lourds et/où 
compressés.


### `subversion`

`subversion` est l'autre solution disponible dans RStudio. Elle fonctionne de 
manière similaire à git, mais avec des fonctionnalités un peu plus réduites
que nous détaillons pas ici (la différence majeure est que tout les 
contributeurs travaillent simultanément sur la même version du code).


## Utiliser `git` localement depuis RStudio

> ***A vous de jouer !***  
>
  1. Commencez par activer `git` depuis l'onglet "Git/SVN" de "Project Options" 
  situé dans le menu "Tools" et suivre les instructions.
>  
  2. À partir de l'onglet "Git" maintenant apparu à côté de l'onglet "Build", 
  enregistrer l'état actuel de votre package en réalisant votre premier "commit"
>  
  3. à partir de l'onglet "Git" maintenant apparu à côté de l'onglet "Build", 
  enregistrer l'état actuel de votre package en réalisant votre premier "commit" :
 >     
      - 3a. sélectionner les fichiers à suivre (ne pas sélectionner le fichier .Rpoj)
 >     
      - 3b. écrire un message informatif (pour vos collaborateurs - ce qui inclut votre futur vous)
 >     
      - 3c. cliquer sur "Commit"
>     
  4. ajouter une ligne "*.Rproj" au fichier ".gitignore" et effectuez un nouveau commit
>  
  5. visualiser les changements et leur historique à l'aide des outils de visualisation 
  "Diff" et "History" accessible depuis l'onglet "Git"
  
  
### Bonnes pratiques du *commit*

Idéalement, chaque commit ne devrait régler qu'un seul problème. Il devrait le régler dans 
son intégralité (être **complet**) et ne contenir des changements relatifs qu'uniquement à 
ce problème (être **minimal**). Il est alors important d'écrire des message de commit 
**informatifs** (pensez à vos collaborateur, qui incluent votre **futur vous**).
Il faut également être concis, et décrire les raisons des changements plutôt que 
les changements eux-mêmes (visibles dans le *Diff*). Il est parfois difficile de 
respecter ces directives à la lettre, et celles-ci ne sont qu'un guide et ne 
doivent pas vous empêcher d'effectuer des *commits* réguliers. 

Par ailleurs, la tentation d'avoir un historique de changements "propre" et bien
ordonné est naturelle, mais se révèle une source de problèmes inutiles. Elle 
entre en contradiction avec l'objectif de traçabilité du contrôle de version. 
Le développement de code étant généralement un processus intellectuel complexe 
et non linéaire, il est normal que l'enregistrement des changements reflète ce 
cheminement. En pratique, votre futur-vous sera le premier utilisateur de votre 
historique de changements et la priorité est donc de vous faciliter la tache 
dans le futur lors de la résolution de bug où l'extension de fonctionnalités.




## GitHub

[GitHub](https://github.com/) est un site internet proposant une solution 
d'hébergement de code en ligne, et s'appuyant sur `git`. Il existe de nombreux 
sites web et services (gitlab, bitbucket, ...) permettant d'héberger du code et 
s'appuyant sur `git`. GitHub est très populaire dans la communauté des 
développeurs `R`, et est relativement facile à utiliser, même pour un 
utilisateur novice.

Les avantages d'utiliser GitHub :
 
  - une interface graphique simple pour suivre l'historique des changements de votre code
  
  - la dernière version de développement de votre code est disponible en ligne et vous pouvez la 
  référencer (on peut même référencer un numéro de commit précis pour geler une version spécifique
  du code)
  
  - les utilisateurs disposent d'un canal clair et transparent pour signaler les bugs/difficultés
  
  - cela facilite grandement le développement collaboratif
  
  
### Mettre son package `R` sur GitHub

> ***A vous de jouer !***  
>
  1. rendez vous sur le site [https://github.com/](https://github.com/) et créez vous un compte
  GitHub (si vous hésitez, une convention courante est d'utiliser *prénomnom* comme nom d'utilisateur)
>  
  2. ouvrez le client "GitHub desktop" sur votre machine et connectez vous à votre compte 
  GitHub.
>  
  3. ajouter un nouveau projet local en cliquant sur l'icone "+" en haut à gauche de 
  la fenêtre du client, puis en choississant "Add" et en rentrant le chemin du dossier 
  où se trouve le code de votre package.
>  
  4. une fois le repertoire créer en local, publiez le sur GitHub en cliquant sur "Publish"
  en haut à droite de la fenêtre du client. Vérifiez sur le site de GitHub que votre 
  code à bien été *uploadé* avec les 2 commits précédents.
>  
  5. Ajouter un fichier "README.Rmd" à votre package afin de disposer d'une belle page 
  d'accueil sur GitHub :
>  
    - 5a. dans RStudio, executez la commande `devtools::use_readme_rmd()`
>  
    - 5b. à l'aide de l'outilds "Diff" de l'onglet "Git" de RStudio, étudier
    les changements opérer par la commande précédente
 >   
    - 5c. éditez le fichier "README.Rmd" créé, puis créer le fichier README.md 
    correspondant en executant `knitr` (cliquer su la pelotte de laine "Knit" 
    en haut à gauche dans Rstudio), avant d'effectuer un 3^e^ commit contenant ces 
    changements
>    
    - 5d. à ce stade, si vous visitez la page de votre répertoire sur GitHub,
    votre 3^e^ commit n'apparait pour l'instant pas. Il faut synchroniser
    le répertoire GitHub en ligne avec votre dossier local. Pour cela, vous 
    avez 2 solutions : soit utiliser le bouton "Sync" en haut à droit de la 
    fenêtre du client GitHub desktop ; soit directement depuis RStudio en cliquant
    sur "Push" depuis l'onglet "Git". Maintenant, les changement du 3^e^ commit sont 
    visibles en ligne dur GitHub.
      
    
    

## Collaboration pour la production du code

`git` et GitHub sont particulièrement efficaces lorsque plusieurs personnes collabore pour 
développer un code. En effet, chacun peut effectuer des *pull* et *push* successifs pour
apporter des changements au code, de manière simultanée et en étant sûr de toujours travailler
sur la dernière version. Nous allons voir différents concepts utiles dans le cas d'un tel travail
collaboratif.

> ***A vous de jouer !***  
>
  1. En formant des groupes de 2, vous allez chacun ajouter votre binome comme "collaborator" 
  à votre repertoire GitHub à partir de l'onglet "Settings" (sur GitHub).
>
  2. Quelques instants plus tard le collaborateur ainsi ajouté reçoit un email l'invitant à 
  accepter l'ajout. Cliquer sur le lien et accepter.
>
  3. Dans le client "GitHub desktop", ajouter le répertoire de votre binôme en cliquant sur 
  l'icone "+" en haut à gauche et en selectionnant "Clone", ce qui fait apparaitre la liste 
  des repertoires associés à votre compte GitHub non liés à  un dossier local. 
  Sélectionner le projet de votre binome.

  
### *Branches*

Une des fonctionnalités assez utile de git est les *branches*. Cela permet d'opérer des changements 
importants dans le code sans perturber le fonctionnement actuel. C’est notamment utile pour explorer 
une piste de développement dont on ne sait pas si elle sera concluante au final.

D'ailleurs, vous utilisez déjà les branches depuis le depuis de cette partie. En effet, la branche
par défaut est appelé "master".

Grâce à ce système de branches, on obtient un arbre des différents *commits* au cours du temps (où
les nœuds correspondent à la séparations des branches).


### *Merge*
  
Un *pull* se décompose en 2 actions de la part de `git` : 
  
  1. tout d'abord un *fetch*, qui correspond au téléchargement du code en ligne
  
  2. suivi d'un *merge* qui fusionne la version locale avec les changements.
  
Après avoir conduit un développement expérimental dans une branche, on peut vouloir *merger* ces 
changements dans la branche "master" par exemple, après que l'expérience se soit révélée 
concluante."
  
Si un les changements concernent des parties distinctes du code, alors le *merge* peut 
s'effectuer sans problème. En revanche si les 2 versions à *merger* comportent des changements 
depuis leur dernier "commit* commun qui concerne les mêmes lignes de codes, alors on va rencontrer 
un (ou des ) conflit(s), qu'il va falloir résoudre.
  

### Les conflits

Prenons l'exemple suivant : le développeur $D_1$ et le développeur $D_2$ on tous les 2 *pullé* la 
version v0.1 du code à l'instant $t$ sur leur machine respective. Ils travaillent chacun 
indépendamment pour apporter des changements au code. Au moment de *pusher* ses changements, 
le développeur $D_2$ reçoit un message d'erreur : 

"Sync Error.  
Please resolve all conflicted files, commit, then try syncing again."

Chaque fichier étant source de conflit a alors été automatiquement édité comme suit :
```{git, eval = FALSE}
<<<<<<< HEAD
code dans votre version local
=======
code en ligne
>>>>>>> remote
```

Pour résoudre le conflit, il faut alors éditer chaque fichier un à un en choisissant s'il faut 
conserver la version locale ou bien celle en ligne, avant de pouvoir *commiter* à nouveau et enfin 
de *pusher* vos changements avec succès.

> ***A vous de jouer !***  
>
  1. Modifiez le fichier `README.Rmd` de votre binome, puis *commitez* votre changement et *pushez*
  le.
>
  2. une fois que votre binôme a modifié votre `README.Rmd`, modifiez à votre tour le fichier
  à la même ligne, **SANS** *puller* les changements de votre binôme au préalable ! *Commitez* et 
  essayez de *pusher* ces changements.
>
  3. Résolvez le conflit.


### *Fork*

L'action *fork* permet de créer une copie qui vous appartient à partir d'un code disponible. Ainsi 
le code original ne sera pas impacté par vos changements. Cela revient à créer une branche, et la
séparer de l'arbre pour pouvoir en assumer la propriété.

Cette action est principalement utile dans le cadre des *pull requests*.


### *Pull request*

Il s’agit du moyen le plus facile de proposer des changements dans un code dont vous n'êtes pas 
collaborateur. GitHub propose une interface graphique facilitant leur traitement.

> ***A vous de jouer !***  
>
  1. Modifiez le `README.Rmd` de votre voisin qui n'est pas votre binôme après avoir *forké* son 
  package.
>
  2. Proposez votre changement sous la forme d'une *pull request*.
>
  3. Acceptez la *pull request* sur le site de GitHub et faire le *merge*.

### *Issues*

Pour n'importe quel répertoire GitHub, vous pouvez poster un commentaire sous forme d'*issue* 
afin d'alerter les développeurs sur un éventuel bug, ou une question sur l'utilisation du package,
ou encore demander une fonctionnalité supplémentaire...

L'idéal est de proposer vous-même une *pull request* qui résout votre *issue* lorsque vous 
le pouvez (i.e. en avez les capacités et le temps).

> ***A vous de jouer !***  
>
  1. Utilisez `devtools::use_github_links()` afin d'ajouter les 2 lignes suivantes au fichier `DESCRIPTION` de votre package  
`URL: http://github.com/*prenom.nom*/mypkg`  
`BugReports: http://github.com/*prenom.nom*/mypkg/issues`  
>grâce à la fonction `devtools::use_github_links()`
>
  2. Visualisez les nouveau changements, puis *commitez* les.
>
  3. Créez une *issue* sur le projet de votre binome

## Intégration continue

À chaque changement, à chaque *commit* donc, il y a la possibilité d'introduire 1 (ou plusieurs)
bugs qui vont empêcher le package de passer le *CRAN check*. Si l'on accumule trop de ces bugs,
au moment de soumettre la nouvelle version, il peut y avoir beaucoup de corrections à apporter. 
C'est d'autant plus frustrant si le package passait le *CRAN check* auparavant... 


Les services d'intégration continue permettent de *checker* votre package **automatiquement** après 
chaque *commit* ! En cas d'échec, vous recevez un mail qui vous en informe. Un certain nombre de ces 
services proposent une offre limitée gratuite pour les projets open-source. 

Une autre raison d'utiliser l'intégration continue est qu'elle permet de tester votre package sur 
des infrastructures différentes de la votre (e.g. Windows, Ubuntu, Mac OS) et pour différentes 
versions de `R` (*current*, *devel*...)

### Travis CI

Travis est un service d'intégration continue (*Continuous Integration*), qui permet de *checker*
votre package à chaque *commit* sous Ubuntu. La commande `devtools::use_travis()` initialise 
le fichier de configuration `.travis.yml` nécessaire.

> ***A vous de jouer !***  
>
  1. Rendez vous sur le site [https://travis-ci.org/](https://travis-ci.org/) et créez vous un compte
  associé à votre GitHub en cliquant sur le bouton "SignIn with GitHub" en haut à droite.
>
  2. Activez votre repertoire `mypkg` sur Travis 
>
  3. executez la commande `devtools::use_travis()` et *commitez* les changements et regardez ce 
  qu'il se passe sur votre page Travis
> 
  4. ajouter un joli badge à votre README.md grâce au code suivant (obtenu dans la console R) :  
`[![Travis-CI Build Status](https://travis-ci.org/*prenomnom*/mypkgr.svg?branch=master)](https://travis-ci.org/*prenomnom*/mypkgr)`  
et *commitez les changements*

Travis permet également de tester votre package sous Mac OS (même si ce service est parfois moins 
stable).  

> 
  5. Ajoutez les lignes suivantes dans le fichier de configuration `.travis.yml` :  
```{r eval=FALSE}
r: 
 - release
 - devel
os:
 - linux
 - osx
```

N'hésitez pas à aller visiter les pages de packages connus sur GitHub pour observer comment ils
configurent leur fichier `.travis.yml`.


### Appveyor

Appveyor est l'analogue de Travis CI mais pour Windows.

> ***A vous de jouer !***  
>
  1. Rendez vous sur le site [https://ci.appveyor.com/](https://ci.appveyor.com/) et créez vous un compte
  associé à votre GitHub en cliquant sur le bouton "GitHub" pour le *Login*
>
  2. Ajoutez votre repertoire `mypkg` sur Appveyor en cliquant sur "+ New project" en haut à gauche,
  puis en selectionnant GitHub et mypkg dans le menu.
>
  3. Executez la commande `devtools::use_appveyor()` et *commitez* les changements et regardez ce 
  qu'il se passe sur votre page Appveyor
> 
  4. ajouter un joli badge à votre README.md grâce au code suivant (obtenu dans la console R) :  
`[![AppVeyor Build Status](https://ci.appveyor.com/api/projects/status/github/*prenomnom*/mypkgr?branch=master&svg=true)](https://ci.appveyor.com/project/*prenomnom*/mypkgr)`
et *commitez les changements*



### R-hub

Le *R consortium* met à disposition le [R-hub builder](https://www.r-consortium.org/blog/2016/06/06/first-public-version-of-the-r-hub-builder),
et a pour ambition de bientôt proposer un service d'intégration continue spécialement dédié aux packages `R`.



## Annexe 2.1 : couverture du code

Le package `covr` propose une solution pour mesurer la couverture des tests unitaires associés à un 
package. La couverture de test détermine la proportion du code source qui est effectivement utilisée
lors de l’exécution des tests unitaires. La mesure de la couverture du code renforce la fiabilité
d'un code et donne confiance à ses utilisateurs potentiels.

> ***A vous de jouer !***  
>
  1. Executez la commande `devtools::use_appveyor()`,  ajouter un joli badge à votre README.md grâce
  au code suivant (obtenu dans la console R) :  
  `[![Coverage Status](https://img.shields.io/codecov/c/github/*prenomnom*/mypkgr/master.svg)](https://codecov.io/github/*prenomnom*/mypkgr?branch=master)`  
  Et ajouter au fichier `.travis.yml`:
```{r eval=FALSE}
after_success:
  - Rscript -e 'covr::codecov()'
```

>  
  2. *Commitez* ces changements.

Pour plus d'information n'hésitez pas à consulter la [vignette](https://cran.r-project.org/web/packages/covr/vignettes/how_it_works.html) de `covr`.

