
# Mesurer et comparer des temps d'exécution


La première étape avant d'optimiser un code est de pouvoir mesurer son temps d’exécution, afin de pouvoir comparer les temps d’exécution entre différente implémentations.
 
 
Pour plus de détails à propos du contenu de ce chapitre ainsi que du suivant, nous renvoyons au livre d'Hadley Wickham [*Advanced R*](https://adv-r.hadley.nz/) [^2], librement accessible en ligne.

[^2]: *Advanced R* (2^nd^ Edition) by Hadley Wickham. The R series, CRC press, 2019. ISBN: 9780815384571 [https://adv-r.hadley.nz/](https://adv-r.hadley.nz/)
 
 
## Mesurer des temps d'exécution avec `system.time()`

Pour mesurer le temps d'exécution d'une commande `r fontawesome::fa("r-project")`, on peut utiliser la fonction `system.time()` comme ceci :

```{r, echo=FALSE}
library(mypkgr)
```

```{r}
obs <- matrix(rep(1.96, 2), nrow=2, ncol=1)
system.time(mvnpdf(x=obs, Log=FALSE))
```

Le problème qui apparaît sur cet exemple est que l'exécution est tellement
rapide que `system.time()` affiche `0` (ou une valeur très proche).
De plus, on voit qu'il y a une certaine variabilité quand on relance plusieurs
fois la commande. Ceci rend la comparaison avec une autre implémentation (que l'on espère) plus rapide pour le moins délicate.

Ainsi si on souhaite comparer notre code avec la fonction `mvtnorm::dmvnorm()`,
on ne peut pas utiliser `system.time()` :

```{r}
system.time(mvtnorm::dmvnorm(rep(1.96, 2)))
```

On pourrait se dire qu'il faut augmenter la complexité de notre calcul, mais
il y a mieux : utiliser le package `microbenchmark` !

## Comparer des temps d'exécution avec `microbenchmark()`

Comme son nom l'indique, ce package permet justement de comparer des temps
d'exécution même quand ceux-ci sont très faibles. De plus, la fonction
`microbenchmark()` va répéter un certain nombre de fois l'exécution des
commandes, ce qui va stabiliser son résultat.

```{r}
library(microbenchmark)
mb <- microbenchmark(mvtnorm::dmvnorm(rep(1.96, 2)),
                     mvnpdf(x=matrix(rep(1.96,2)), Log=FALSE),
                     times=1000L)
mb
```
```{r, echo=FALSE}
library(ggplot2)
data2plot <- cbind.data.frame("Time" = mb$time/10^6, "Expression" = mb$expr)
levels(data2plot$Expression) <- gsub("mvtnorm::", "", sapply(strsplit(levels(data2plot$Expression), "(", fixed=T), "[", 1))
rangeTime <- c(floor(log10(min(data2plot$Time))):ceiling(log10(max(data2plot$Time))))
brk <- NULL
for(i in rangeTime){
    brk <- c(brk, seq(from = 10^i, to = 10^(i+1), by=10^i))
}
ggplot(data2plot) + geom_violin(aes(x=Expression, y=Time, fill=Expression), alpha=0.8) + 
  scale_fill_manual(guide="none", values=viridis::viridis(6)[1:2]) + 
  scale_y_log10(minor_breaks=brk) + 
  ylab("Log-temps de calcul (milli-sec)") +
  xlab("Expression valuée") +
  theme_bw()
```


Les deux fonctions `mvnpdf()` et `dmnvorm()` étant capables de prendre en
entrée une matrice, on peut également comparer leurs comportements dans ce
cas :

```{r}
n <- 100
mb <- microbenchmark(mvtnorm::dmvnorm(matrix(1.96, nrow = n, ncol = 2)),
                     mvnpdf(x=matrix(1.96, nrow = 2, ncol = n), Log=FALSE),
                     times=100L)
mb
```

```{r, echo=FALSE}
library(ggplot2)
data2plot <- cbind.data.frame("Time" = mb$time/10^6, "Expression" = mb$expr)
levels(data2plot$Expression) <- gsub("mvtnorm::", "", sapply(strsplit(levels(data2plot$Expression), "(", fixed=T), "[", 1))
rangeTime <- c(floor(log10(min(data2plot$Time))):ceiling(log10(max(data2plot$Time))))
brk <- NULL
for(i in rangeTime){
    brk <- c(brk, seq(from = 10^i, to = 10^(i+1), by=10^i))
}
ggplot(data2plot) + geom_violin(aes(x=Expression, y=Time, fill=Expression), alpha=0.8)  +
  scale_fill_manual(guide="none", values=viridis::viridis(6)[1:2]) + 
  scale_y_log10(minor_breaks=brk) + 
  ylab("Log-temps de calcul (milli-sec)") +
  xlab("Expression valuée") +
  theme_bw()
```


Il s'est passé un quelque chose... Et on va diagnostiquer ce problème dans le prochain chapitre.
