
# *Profiler* son code

```{r, echo=FALSE}
library(mypkgr)
library(microbenchmark)
library(ggplot2)
```

On parle de *profiling* en anglais. Il s'agit de déterminer ce qui prend
du temps dans un code. Le but étant une fois trouvé le bloc de code qui prend
le plus de temps dans l'exécution d'optimiser uniquement cette brique.

Pour obtenir un *profiling* du code ci-dessous, sélectionner les lignes de code
d’intérêt et aller dans le menu "Profile" puis "Profile Selected Lines" (ou
Ctrl+Alt+Shift P).

```{r, eval=FALSE}
n <- 10e4
pdfval <- mvnpdf(x=matrix(1.96, nrow = 2, ncol = n), Log=FALSE)
```

*OK, we get it !* Concaténer un vecteur au fur et à mesure dans une boucle
n'est vraiment pas une bonne idée.

## Comparaison avec une version plus habile de `mnvpdf()`

Considérons une nouvelle version de `mvnpdf()`, appelée `mvnpdfsmart()`.
Télécharger le
[fichier](https://r-dev-perf.borishejblum.science/FormationRavancee_dev_perf_files/mvnpdfsmart.R) puis
l'inclure dans le package.

Profiler la commande suivante :

```{r, eval=FALSE}
n <- 10e4
pdfval <- mvnpdfsmart(x=matrix(1.96, nrow = 2, ncol = n), Log=FALSE)
```

On a effectivement résolu le problème et on apprend maintenant de manière plus
fine ce qui prend du temps dans notre fonction.

Pour confirmer que `mvnpdfsmart()` est effectivement bien plus rapide que
`mvnpdf()` on peut re-faire une comparaison avec `microbenchmark()` :

```{r}
n <- 1000
mb <- microbenchmark(mvnpdf(x=matrix(1.96, nrow = 2, ncol = n), Log=FALSE),
                     mvnpdfsmart(x=matrix(1.96, nrow = 2, ncol = n), Log=FALSE),
                     times=100L)
mb
```

```{r, echo=FALSE}
data2plot <- cbind.data.frame("Time" = mb$time/10^6, "Expression" = mb$expr)
rangeTime <- c(floor(log10(min(data2plot$Time))):ceiling(log10(max(data2plot$Time))))
brk <- NULL
for(i in rangeTime){
    brk <- c(brk, seq(from = 10^i, to = 10^(i+1), by=10^i))
}
levels(data2plot$Expression) <- gsub("mvtnorm::", "", sapply(strsplit(levels(data2plot$Expression), "(", fixed=T), "[", 1))
ggplot(data2plot) + geom_violin(aes(x=Expression, y=Time, fill=Expression), alpha=0.8)  +
  scale_fill_manual(guide="none", values=viridis::viridis(6)[2:3]) + 
  scale_y_log10(minor_breaks=brk) +
  ylab("Log-temps de calcul (milli-sec)") +
  xlab("Expression évaluée") +
  theme_bw()
```

Et on peut également voir si on devient compétitif avec `dmvnorm()` :

```{r}
n <- 1000
mb <- microbenchmark(mvtnorm::dmvnorm(matrix(1.96, nrow = n, ncol = 2)),
                     mvnpdf(x=matrix(1.96, nrow = 2, ncol = n), Log=FALSE),
                     mvnpdfsmart(x=matrix(1.96, nrow = 2, ncol = n), Log=FALSE),
                     times=100L)
mb
```

```{r, echo=FALSE}
library(ggplot2)
data2plot <- cbind.data.frame("Time" = mb$time/10^6, "Expression" = mb$expr)
levels(data2plot$Expression) <- gsub("mvtnorm::", "", sapply(strsplit(levels(data2plot$Expression), "(", fixed=T), "[", 1))
rangeTime <- c(floor(log10(min(data2plot$Time))):ceiling(log10(max(data2plot$Time))))
brk <- NULL
for(i in rangeTime){
    brk <- c(brk, seq(from = 10^i, to = 10^(i+1), by=10^i))
}
ggplot(data2plot) + geom_violin(aes(x=Expression, y=Time, fill=Expression), alpha=0.8)  +
  scale_fill_manual(guide="none", values=viridis::viridis(6)[1:3]) + 
  scale_y_log10(minor_breaks=brk) + 
  ylab("Log-temps de calcul (milli-sec)") +
  xlab("Expression évaluée") +
  theme_bw()
```

Il y a encore du travail...

## Comparaison avec une version optimisée dans R

Boris est arrivée après plusieurs recherches et tests à une
[version optimisée](https://r-dev-perf.borishejblum.science/FormationRavancee_dev_perf_files/mvnpdfoptim.R)
avec les outils de R.

Inclure la fonction `mvnpdfoptim()` dans le package, puis profiler cette
fonction :

```{r, eval=FALSE}
n <- 10e4
pdfval <- mvnpdfoptim(x=matrix(1.96, nrow = 2, ncol = n), Log=FALSE)
```

Et un petit `microbenchmark()` :

```{r}
n <- 1000
mb <- microbenchmark(mvtnorm::dmvnorm(matrix(1.96, nrow = n, ncol = 2)),
                     mvnpdf(x=matrix(1.96, nrow = 2, ncol = n), Log=FALSE),
                     mvnpdfsmart(x=matrix(1.96, nrow = 2, ncol = n), Log=FALSE),
                     mvnpdfoptim(x=matrix(1.96, nrow = 2, ncol = n), Log=FALSE),
                     times=100L)
mb
```

```{r, echo=FALSE}
library(ggplot2)
data2plot <- cbind.data.frame("Time" = mb$time/10^6, "Expression" = mb$expr)
levels(data2plot$Expression) <- gsub("mvtnorm::", "", sapply(strsplit(levels(data2plot$Expression), "(", fixed=T), "[", 1))
rangeTime <- c(floor(log10(min(data2plot$Time))):ceiling(log10(max(data2plot$Time))))
brk <- NULL
for(i in rangeTime){
    brk <- c(brk, seq(from = 10^i, to = 10^(i+1), by=10^i))
}
ggplot(data2plot) + geom_violin(aes(x=Expression, y=Time, fill=Expression), alpha=0.8)  +
  scale_fill_manual(guide="none", values=viridis::viridis(6)[1:4]) +
  scale_y_log10(minor_breaks=brk) + 
  ylab("Log-temps de calcul (milli-sec)") +
  xlab("Expression évaluée") +
  theme_bw()
```

Pour finir on peut profiler la fonction `dmvnorm()` :

```{r}
n <- 10e5
pdfval <- mvtnorm::dmvnorm(matrix(1.96, nrow = n, ncol = 2))
```

