
# `Rcpp` ou comment intégrer facilement du code `C++`dans un package `R` 

```{r, echo=FALSE}
library(mypkgr)
library(microbenchmark)
library(ggplot2)
```

`Rcpp` (R-C-Plus-Plus) est un package qui facilite l'interface entre `C++` et `R`. `R` est un langage
interprété, ce qui facilite un certain nombre de choses (notamment nous donne accès à la console 
dans laquelle on peut évaluer du code à la volée). Néanmoins, cette facilité d'utilisation se 
compense entre autre par des temps de calcul supérieurs à ceux de langages de plus bas niveau,
tels que `C`, `Fortran` et `C++` (mais qui nécessitent eux une compilation).

On dirigera le lecteur curieux vers le livre en ligne 
[*Rcpp for everyone*](https://teuder.github.io/rcpp4everyone_en/) de Masaki E. Tsuda, qui
constitue une ressource très complète pour comprendre l'utilisation de Rcpp en plus de 
l'introduction que l'on peut trouver dans le livre [*Advanced R*](http://adv-r.had.co.nz/) d'Hadley 
Wickham.

## Première fonction en Rcpp

> ***A vous de jouer !***  
>
  1. Afin de rendre votre package prêt pour l'utilisation avec Rcpp, commencez par executer la commande
suivante :
```{r, eval=FALSE}
devtools::use_rcpp()
```
>
  2. Constatez les changements apportés 
>
  3. il faut également ajouter les 2 commentaires roxygen suivants dans la page d’aide du
package dans son ensemble :
```{r, eval=FALSE}
#' @useDynLib mypkgr
#' @importFrom Rcpp sourceCpp, .registration = TRUE
NULL
```

Nous allons maintenant créer une première fonction en `Rcpp` permettant d'inverser une matrice.
Pour cela, nous allons nous appuyer sur la [library C++ `Armadillo`](http://arma.sourceforge.net/docs.html).
Il s'agit d'une *library* d'algèbre linéaire moderne et simple, hautement optimisée, et interfacée 
avec `R` via le package `RcppArmadillo`.

`C++` n'est pas un langage très différent de `R`. Les principales différences qui nous concernent :
  
  - `C++`est très efficaces pour le boucles *for* (y compris les boucles for emboîtées). Attention : 
  il y a souvent un sens qui est plus rapide que l'autre (ceci est dû à la manière dont C++ attribue
  et parcours la mémoire).
  
  - Chaque commande doit se terminer par un point virgule ';'
  
  - `C++`est un langage typé : il faut déclarer le type de chaque variable avant de pouvoir 
  l'utiliser.


> ***A vous de jouer !***  
>
  1. Créez un nouveau fichier `C++` depuis RStudio (via le menu `File` > `New File` > `C++ File`), et enregistrez le dans le dossier `src`. Prenez le temps de le lire et essayez de comprendre  chaque ligne.
>
  2. Compilez et chargez votre package (via le bouton "Install and Restart") et essayez d'utiliser la fonction `timesTwo()` depuis la console.
>
  3. Installez le package RcppArmadillo, et n'oubliez pas de faire les ajouts nécessaires dans `DESCRIPTION` (cf. `usethis::use_rcpp_armadillo()`)
>
  4. À l'aide de l'[introduction à `Rcpp`]](http://adv-r.had.co.nz/Rcpp.html#rcpp-intro) de Hadley Wickham dans son livre *Advanced R*, ainsi que de la documentation du  [package `RcppArmadillo`](http://gallery.rcpp.org/articles/armadillo-eigenvalues/) de celle de la library `C++` [Armadillo](http://arma.sourceforge.net/docs.html), tentez d'écrire une courte fonction `invC` en `C++` calculant l'inverse d'une matrice.
> 
  5. Lorsque vous avez réussi à compiler votre fonction `invC` et qu'elle est accessible depuis `r fontawesome::fa("r-project")` créer une fonction `mvnpdf_invC()` à partir de l'implémentation de `mvnpdfsmart` en remplaçant uniquement les calculs d'inverse matriciel par un appel à `invC`.
> 
  6. Evaluer le gain en performance de cette nouvelle implémentation `mvnpdf_invC`.


```{r, echo=TRUE, eval=TRUE}
n <- 1000
mb <- microbenchmark(mvtnorm::dmvnorm(matrix(1.96, nrow = n, ncol = 2)),
                     mvnpdf(x=matrix(1.96, nrow = 2, ncol = n), Log=FALSE),
                     mvnpdfsmart(x=matrix(1.96, nrow = 2, ncol = n), Log=FALSE),
                     mvnpdfoptim(x=matrix(1.96, nrow = 2, ncol = n), Log=FALSE),
                     mvnpdf_invC(x=matrix(1.96, nrow = 2, ncol = n), Log=FALSE),
                     times=100L)
mb
```

```{r, echo=FALSE, eval =TRUE}
data2plot <- cbind.data.frame("Time" = mb$time/10^6, "Expression" = mb$expr)
levels(data2plot$Expression) <- gsub("mvtnorm::", "", sapply(strsplit(levels(data2plot$Expression), "(", fixed=T), "[", 1))
ggplot(data2plot) + geom_violin(aes(x=Expression, y=Time, fill=Expression), alpha=0.8)  +
  scale_fill_manual(guide="none", values=viridis::viridis(6)[1:5]) + 
  scale_y_log10(minor_breaks=c(seq(from=1, to=10, by=1), seq(from=10, to=100, by=10))) + 
  ylab("Temps de calcul (milli-sec)") +
  xlab("Expression évaluée") +
  theme_bw()
```

```{r, eval=FALSE, echo = TRUE, error = TRUE}
profvis::profvis(mvnpdfoptim(x=matrix(1.96, 
    nrow = 2, ncol = 1000), Log=FALSE))
profvis::profvis(mvnpdfoptim(x=matrix(1.96, 
    nrow = 100, ncol = 1000), Log=FALSE))
```

## Optimisation grâce à `C++`

En règle générale, on ne gagne pas beaucoup en temps de calcul en remplaçant une fonction `R` 
optimisée par une fonction en `C++`. En effet, la plupart des fonctions de base de `R` s'appuie en 
réalité déjà sur des routines `C` ou `Fortran` bien optimisée. Le gain se limite alors simplement
à la suppression des vérifications des arguments et de la gestion des différents types.

> ***A vous de jouer !***  
>
  1. À partir de `mvnpdfsmart`, proposez une implémentation completement en `C++` du calcul
  de densité de la loi Normale multivariée `mvnpdfC()`.
> 
  2. Evaluer le gain en performance de cette nouvelle implémentation `mvnpdfC`



Vous pouvez télécharger notre proposition de `mvnpdfC.cpp` [ici](https://r-dev-perf.borishejblum.science/FormationRavancee_dev_perf_files/mvnpdfC.cpp).

```{r, echo=FALSE, eval=TRUE, results='hide'}
Rcpp::sourceCpp(code="
  #include <RcppArmadillo.h>
  using namespace Rcpp;
  using namespace arma;
  
  // [[Rcpp::depends(RcppArmadillo)]]
  const double log2pi2 = log(2.0 * M_PI)/2.0;
  
  //'Based on the implementation from Nino Hardt and Dicko Ahmadou
  //'http://gallery.rcpp.org/articles/dmvnorm_arma/
  //'(accessed in August 2014)
  //'
  //'@rdname mvnpdf
  //'@export
  //'
  // [[Rcpp::export]]
  NumericVector mvnpdfC(arma::mat x,
                        arma::colvec mean,
                        arma::mat varcovM,
                        bool Log=true){
  
    int p = x.n_rows;
    int n = x.n_cols;
    NumericVector y(n);
  
    mat Rinv = inv(trimatu(chol(varcovM)));
    //mat R = chol(as<arma::mat>(varcovM));
    double logSqrtDetvarcovM = sum(log(Rinv.diag()));
    double constant = - p*log2pi2;
  
    for (int i=0; i < n; i++) {
      colvec x_i = x.col(i) - mean;
      rowvec xRinv = trans(x_i)*Rinv;
      //vec xRinv = solve(trimatl(R.t()), x_i);
      double quadform = sum(xRinv%xRinv);
      if (!Log) {
        y(i) = exp(-0.5*quadform + logSqrtDetvarcovM + constant);
      } else{
        y(i) = -0.5*quadform + logSqrtDetvarcovM + constant;
      }
    }
  
    return y;
  
  }
")
```

```{r, echo=TRUE, eval=TRUE}
n <- 1000
mb <- microbenchmark(mvtnorm::dmvnorm(matrix(1.96, nrow = n, ncol = 2)),
                     mvnpdf(x=matrix(1.96, nrow = 2, ncol = n), Log=FALSE),
                     mvnpdfsmart(x=matrix(1.96, nrow = 2, ncol = n), Log=FALSE),
                     mvnpdfoptim(x=matrix(1.96, nrow = 2, ncol = n), Log=FALSE),
                     mvnpdf_invC(x=matrix(1.96, nrow = 2, ncol = n), Log=FALSE),
                     mvnpdfC(x=matrix(1.96, nrow = 2, ncol = n), mean = rep(0, 2), varcovM = diag(2), Log=FALSE),
                     times=100L)
mb
```

```{r, echo=FALSE, eval=TRUE}
data2plot <- cbind.data.frame("Time" = mb$time/10^6, "Expression" = mb$expr)
levels(data2plot$Expression) <- gsub("mvtnorm::", "", sapply(strsplit(levels(data2plot$Expression), "(", fixed=T), "[", 1))
rangeTime <- c(floor(log10(min(data2plot$Time))):ceiling(log10(max(data2plot$Time))))
brk <- NULL
for(i in rangeTime){
    brk <- c(brk, seq(from = 10^i, to = 10^(i+1), by=10^i))
}
ggplot(data2plot) + geom_violin(aes(x=Expression, y=Time, fill=Expression), alpha=0.8)  +
  viridis::scale_fill_viridis(guide="none", discrete=TRUE) + 
  scale_y_log10(minor_breaks=brk) + 
  ylab("Log-temps de calcul (milli-sec)") +
  xlab("Expression évaluée") +
  theme_bw()
```

À noter que vous pouvez utiliser des fonctions Rcpp en dehors de l'architecture 
d'un package grâce à la fonction `Rcpp::sourceCpp()`. Mais comme nous avons 
qu'il est préférable de gérer tous ces code sous la forme de package, il est 
peu probable que vous en ayez besoin !

## Annexe 5.1 : l'optimisation prématurée n'est pas une bonne idée

Chambers, *Software for Data Analysis: Programming with R*, Springer, 2008 :

> *Including additional C code is a serious step, with **some added dangers**
and often a **substantial amount of programming and debugging** required. 
**You should have a good reason.***
