# Parallélisation du code `R`

## Introduction à l'execution parallèle sous `R`

En dehors de l'optimisation du code et des algorithmes, une autre façon d'obtenir
un code performant est de tirer profit des architectures parallèles des ordinateurs
modernes. Il s'agit alors de **paralléliser** son code afin de faire des opérations
simultanées sur des parties distinctes d'un même problèmes, en utilisant différent
cœurs de calcul. On ne réduit pas le temps de calcul total nécessaire, mais l'ensemble 
des opérations s’exécute plus rapidement.

Il existe un nombre non négligeable d'algorithmes qui sont d'un "parallélisme embarrassant",
c'est-à-dire dont les calculs peuvent se décomposer en plusieurs sous-calculs indépendants.
En statistique, il est ainsi souvent facile et direct de paralléliser selon les différentes 
observations ou selon les différentes dimensions. Typiquement, il s'agit d'opérations que l'on 
peut écrire sous la forme de boucle dont les opérations sont indépendantes d'une itération de la 
boucle à l'autre.

**Les opérations nécessaires pour l'établissement d'un code parallèle sont les suivantes :**

  1. Démarrer $m$ processus "travailleurs" (i.e. cœurs de calcul) et les initialiser
  
  2. Envoyer les fonctions et données nécessaires pour chaque tache aux travailleurs
  
  3. Séparer les taches en $m$ opérations d'envergure similaire et les envoyer aux travailleurs
  
  4. Attendre que tous les travailleurs aient terminer leurs calculs et obtenir leurs résultats
  
  5. Rassembler les résultats des différents travailleurs
  
  6. Arrêter les processus travailleurs


Selon les plateformes, plusieurs protocoles de communications sont disponibles
entre les cœurs. Sous les systèmes UNIX, le protocole *Fork* est le plus utilisé, 
mais il n'est pas disponible sous Windows où on utilise préférentiellement le protocole
*PSOCK*. Enfin, pour les architecture de calcul distribuée où les cœurs ne se trouvent
pas nécessairement sur le même processeur physique, on utilise généralement le protocole 
*MPI*. L'avantage des packages `parallel` et `doParallel` est que la même syntaxe permettra
d’exécuter du code en parallèle quelque soit le protocole de communication retenu.

Il existe un nombre important de packages et d'initiatives permettant de faire du calcul en R. 
Depuis `R 2.14.0`, le package [`parallel`](https://stat.ethz.ch/R-manual/R-devel/library/parallel/doc/parallel.pdf) 
est inclus directement dans `R` et permet de démarrer et d'arrêter un "cluster" 
de plusieurs processus travailleur (étape 1). En plus du package `parallel`, on va 
donc utiliser le package `doParallel` qui permet de gérer les processus travailleurs 
et la communication (étapes 1) et l'articulation avec le package `foreach`qui permet 
lui de gérer le dialogue avec les travailleurs (envois, réception et rassemblement 
des résultats - étapes 2, 3, 4 et 5).

## Première fonction parallèle en `R`

> ***À vous de jouer !***
>
> On va commencer par écrire une fonction simple qui calcule le logarithme $n$ nombres:
>
>  1. Déterminez combien de coeurs sont disponibles sur votre marchine grâce à la fonction 
`parallel::detectCores()`.
>
>  2. À l'aide de la fonction `parallel::makeCluster()`, créez un cluster de coeur 
(en prenant garde à **laisser un coeur disponible** pour traiter les autres processus) et 
déclarer ce cluser via la fonction `doParallel::registerDoParallel()`.
>
>  3. À l'aide de l'opérateur `%dopar%` du package `foreach`, calculez le log des $n$ nombres en 
parallèle et concaténer les résultats dans un vecteur.
>
>  4. Fermez enfin les connections de votre cluster  via la fonction `parallel::stopCluster(cl)`.
>
>  5. Comparez le temps d'éxecution avec celui d'une fonction séquentielle
sur les 100 premiers entiers, grâce à la commande :  
`microbenchmark(log_par(1:100), log_seq(1:100), times=10)`


```{r echo = TRUE, message = FALSE, cache=TRUE}
library(microbenchmark)
library(parallel)
library(foreach)
library(doParallel)

log_par <- function(x){
  Ncpus <- parallel::detectCores() - 1
  cl <- parallel::makeCluster(Ncpus)
  doParallel::registerDoParallel(cl)
  res <- foreach(i=1:length(x), .combine='c') %dopar% {
    log(x[i])
  }
  parallel::stopCluster(cl)
  return(res)
}

log_seq <- function(x){
  # try this yourself (spoiler alert: it is quite long...):
  # res <- numeric(length(x))
  # for(i in 1:length(x)){
  #   res[i] <- log(x[i])
  # }
  # return(res)
  return(log(x))
}

mb <- microbenchmark(log_par(1:100), log_seq(1:100), times=50)
```


```{r, echo=FALSE, eval =FALSE}
log_par_iter <- function(x){
  Ncpus <- parallel::detectCores() - 1
  cl <- parallel::makeCluster(Ncpus)
  doParallel::registerDoParallel(cl)
  iter <- itertools::isplitIndices(n=length(x), chunks=Ncpus)
  res <- foreach(i=iter, .combine='c') %dopar% {
    log(x[i])
  }
  
  parallel::stopCluster(cl)
  
  return(res)
}
mb <- microbenchmark(log_par(1:100), log_par_iter(1:100), log_seq(1:100), times=50)
```


```{r, echo=FALSE}
library(ggplot2)
data2plot <- cbind.data.frame("Time" = mb$time/10^6, "Expression" = mb$expr)
rangeTime <- c(floor(log10(min(data2plot$Time))):ceiling(log10(max(data2plot$Time))))
brk <- NULL
for(i in rangeTime){
    brk <- c(brk, seq(from = 10^i, to = 10^(i+1), by=10^i))
}
ggplot(data2plot) + geom_violin(aes(x=Expression, y=Time, fill=Expression), alpha=0.8)  +
  scale_fill_manual(guide=FALSE, values=viridis::viridis(6)[1:4]) + 
  scale_y_log10(minor_breaks=brk) + 
  ylab("Log-temps de calcul (milli-sec)") +
  xlab("Expression évaluée") +
  theme_bw() +
  ggtitle("Spoiler alert")
```

La version parallèle tourne beaucoup plus lentement... Car en fait, si les tâches individuelles 
sont trop rapides, `R` va passer plus de temps à communiquer avec les cœurs, 
qu'à faire les calculs effectifs.

**Il faut qu'une itération de la boucle soit relativement longue pour 
que le calcul parallèle apporte un gain en temps de calcul !**

En augmentant $n$, on observe une réduction de la différence entre les 2 implémentations
(le temps de calcul en parallèle augmente très lentement comparé à l'augmentation de celui de la 
fonction séquentielle).

**NB : ** les itérateurs d'`itertools` sont très performants mais ne peuvent servir 
que lorsque le code à l'intérieur du foreach est vectorisé (il est toujours 
possible de vectoriser le code à l'intérieur, par exemple avec une fonction de type 
`apply`). Ils minimisent le nombre de communication entre les coeurs.




## Parallélisation efficace

On va maintenant se pencher sur un autre cas d'utilisation. Imaginons que l'on
ait un grand tableau de données de taille comportant 10 observations pour 100 000 
variables (e.g. des mesures de génomique), et que l'on veuille calculer
la médiane pour chacune de ces variables.
```{r}
x <- matrix(rnorm(1e6), nrow=10)
dim(x)
```

Pour un utilisateur averti de `R`, une telle opération se programme facilement 
à l'aide de la fonction `apply` :  
```{r}
colmedian_apply <- function(x){
  return(apply(x, 2, median))
}
system.time(colmedian_apply(x))
```

En réalité, une boucle `for` n'est pas plus lente à condition d'être bien programmée :
```{r, cache=TRUE}
colmedian_for <- function(x){
  ans <- rep(0, ncol(x)) 
  for (i in 1:ncol(x)) {
    ans[i] <- median(x[,i]) 
  }
}
system.time(colmedian_for(x))
microbenchmark(colmedian_apply(x), colmedian_for(x), times=20)
```

>***À vous de jouer !***  
> Essayons d'améliorer encore ce temps de calcul en parallélisant :
>
>  1 . Parallélisez le calcul de la médiane de chacune des 100 000 variables. 
Observe-t-on un gain en temps de calcul ?
>  
>  2. Proposez une implémentation alternative grâce à la fonction 
`itertools::isplitIndices()` qui permet de séparer vos données (les $n$ nombres)
en autant de groupes que vous avez de coeurs. Comparez à nouveau les temps de 
calcul.

```{r, error=TRUE, cache=TRUE}
colmedian_par <- function(x){
  Ncpus <- parallel::detectCores() - 1
  cl <- parallel::makeCluster(Ncpus)
  doParallel::registerDoParallel(cl)
  
  res <- foreach::foreach(i=1:ncol(x), .combine='c')%dopar%{
          return(median(x[,i]))
  }
  
  parallel::stopCluster(cl)
  return(res)
}
system.time(colmedian_par(x))

library(itertools)
colmedian_parIter <- function(x){
  Ncpus <- parallel::detectCores() - 1
  cl <- parallel::makeCluster(Ncpus)
  doParallel::registerDoParallel(cl)
  
  iter <- itertools::isplitIndices(n=ncol(x), chunks = Ncpus)
  res <- foreach::foreach(i=iter, .combine='c')%dopar%{
          return(apply(x[, i], 2, median))
  }
  
  parallel::stopCluster(cl)
  return(res)
}
system.time(colmedian_parIter(x))

colmedian_parIterFor <- function(x){
  
  Ncpus <- parallel::detectCores() - 1
  cl <- parallel::makeCluster(Ncpus)
  doParallel::registerDoParallel(cl)
  
  iter <- itertools::isplitIndices(n=ncol(x), chunks = Ncpus)
  res <- foreach(i=iter, .combine='c') %dopar% {
    xtemp <- x[,i]
    ans <- rep(0, ncol(xtemp)) 
    for (j in 1:ncol(xtemp)) {
      ans[j] <- median(xtemp[,j]) 
    }
    return(ans)
  }
  
  parallel::stopCluster(cl)
  return(res)
}
system.time(colmedian_parIterFor(x))
mb <- microbenchmark(colmedian_apply(x), 
                     colmedian_for(x), 
                     colmedian_parIter(x),
                     colmedian_parIterFor(x), times=20)
mb
```

```{r, echo=FALSE}
library(ggplot2)
data2plot <- cbind.data.frame("Time" = mb$time/10^9, "Expression" = mb$expr)
rangeTime <- c(floor(log10(min(data2plot$Time))):ceiling(log10(max(data2plot$Time))))
brk <- NULL
for(i in rangeTime){
    brk <- c(brk, seq(from = 10^i, to = 10^(i+1), by=10^i))
}
ggplot(data2plot) + geom_violin(aes(x=Expression, y=Time, fill=Expression), alpha=0.8)  +
  scale_fill_manual(guide=FALSE, values=viridis::viridis(6)[1:4]) + 
  #scale_y_log10(minor_breaks=brk) + 
  ylab("Temps de calcul (sec)") +
  xlab("Expression évaluée") +
  theme_bw() +
  ylim(0, max(data2plot$Time)) +
  ggtitle("La parallélisation ça marche !", paste(parallel::detectCores()-1, 
                                                  "coeurs disponibles pour la parallélisation"))
```

Le package `itertools` permet de séparer facilement des données ou des 
taches (étape 3) tout en minimisant les communiquations avec les différents 
travailleurs. Il s'appuie sur une implémentation des itérateurs en `R`. 
Son utilisation nécessite néanmoins de vectoriser le code à l'intérieur du
`foreach`. Expérimentez avec le petit code ci-dessous : 

```{r, error = TRUE}
myiter <- itertools::isplitIndices(n=30, chunks = 3)

# Une première fois
iterators::nextElem(myiter)
# Une deuxième fois... Oh ?!
iterators::nextElem(myiter)
# Encore !
iterators::nextElem(myiter)
# Encore ?
iterators::nextElem(myiter)
```


## Parallélisation dans notre exemple fil rouge

>***À vous de jouer !***
>
>  1 . À partir de la fonction `mvnpdfoptim()` et/ou  `mvnpdfsmart()`, proposez 
une implémentation parallélisant les calculs sur les observations (colonnes de $x$)
>  
>  2. Comparez les temps de calcul sur 10 000 observations


```{r, cache=TRUE}
n <- 10000
mb <- microbenchmark::microbenchmark(mvtnorm::dmvnorm(matrix(1.96, nrow = n, ncol = 2)),
                                     mvnpdfoptim(x=matrix(1.96, nrow = 2, ncol = n), Log=FALSE),
                                     mvnpdfoptim_par(x=matrix(1.96, nrow = 2, ncol = n), Log=FALSE),
                                     times=10L)
mb
```

```{r, echo=FALSE}
library(ggplot2)
data2plot <- cbind.data.frame("Time" = mb$time/10^6, "Expression" = mb$expr)
rangeTime <- c(floor(log10(min(data2plot$Time))):ceiling(log10(max(data2plot$Time))))
brk <- NULL
for(i in rangeTime){
    brk <- c(brk, seq(from = 10^i, to = 10^(i+1), by=10^i))
}
levels(data2plot$Expression) <- gsub("mvtnorm::", "", sapply(strsplit(levels(data2plot$Expression), "(", fixed=T), "[", 1))
ggplot(data2plot) + geom_violin(aes(x=Expression, y=Time, fill=Expression), alpha=0.8)  +
  scale_fill_manual(guide=FALSE, values=viridis::viridis(6)[1:4]) + 
  scale_y_log10(minor_breaks=brk) + 
  ylab("Log-temps de calcul (milli-sec)") +
  xlab("Expression évaluée") +
  theme_bw() +
  ggtitle("Spoiler alert 2")
```




## Conclusion

La parallélisation permet de gagner du temps, mais il faut d'abord bien optimiser
son code. Quand on parallélise un code, le gain sur la durée d’exécution dépend avant tout du ratio 
entre le temps de communication et le temps de calcul effectif pour chaque tache.


